【裁判字號】    92,訴,240
【裁判日期】    920919
【裁判案由】    偽造文書等
【裁判全文】
臺灣新竹地方法院刑事判決                          九十二年度訴字第二四號
    公  訴  人  臺灣新竹地方法院檢察署檢察官
    被      告  丙○○
右列被告因偽造文書等案件，經檢察官提起公訴（九十二年度偵緝字第四六號），本
院判決如左：
    主      文
丙○○連續行使偽造私文書，足以生損害於他人，處有期徒刑肆月，如易科罰金，以
佰元折算壹日。
發票人乙○○帳號00000000－0號、付款人華南商業銀行大安分行，票據號
碼ＧＢ0000000、ＧＢ0000000號支票貳紙背面偽造之「甲○○」印文
各壹枚，沒收。
    事      實
丙○○曾於民國八十六年間因毀損案件，經本院判處有期徒刑八月確定，現在執行中
（故不構成累犯）。緣其於八十八年間因週轉困難，乃經他人介紹向丁○○借款週轉
，丁○○則以自創之互助會模式長期放貸，要求借款人需先參加互助會，每會每月繳
交新臺幣（下同）一萬元，連續繳交三期後，即可持支票並由第三人背書擔保後借款
二十一萬元，惟需先預扣三個月利息，預扣之利息依每十萬元每月三千元計算。嗣丙○○即於八十八年間依上開模式向丁○○借得數筆款項（按即依二十一萬元之本金，
再扣除每十萬元每月三千元之利息預扣利息三個月），並依約償還。旋丙○○又為向
丁○○借款週轉，竟基於行使偽造私文書之概括犯意，先於八十八年九月間，向不詳
年籍姓名者購買不知情之甲○○（另由檢察官為不起訴處分確定）所有座落新竹縣湖
口鄉○○段二五八地號暨同段一三六建號建物所有權狀影本及國民身份證影本，再於
八十八年九月間某日，在新竹市監理站附近某不詳刻印店，利用不知情之不詳年姓名
刻印業者偽造甲○○印章一枚，並向友人乙○○借得乙○○簽發帳號0000000
0－0號、付款人為華南商業銀行大安分行，票據號碼分別為ＧＢ0000000、
ＧＢ0000000號之空白授權支票二紙，連續先於八十八年九月二十五日，在新
竹縣竹東鎮三段六六號前，同時以偽造之甲○○印章蓋用以偽造甲○○之印文及盜用
己○○授權其刻製作他用之印章蓋用在前開票據號碼分別為ＧＢ0000000號支
票背面（起訴書誤載為偽造甲○○及己○○署押），而偽造甲○○、己○○表示背書
之私文書，再持至新竹縣竹東鎮三段六六號丁○○住處，並填載發票日為八十八年十
二月二十五日、票面金額為二十一萬元後，連同前開甲○○所有座落新竹縣湖口鄉○○段二五八地號暨同段一三六建號建物所有權狀影本、甲○○國民身份證影本、登記
為己○○名義座落新竹縣竹北市○○○段二三八建號所有權狀影本行使交付予丁○○
，同樣依上開模式向丁○○借得依二十一萬元計算扣除每十萬元每月利息三千元之預
扣三個月利息之款項；繼之，又於八十八年九月三十日，亦在新竹縣竹東鎮三段六六
號前，亦同時以偽造之甲○○印章蓋用以偽造甲○○之印文及盜用己○○授權其刻製
作他用之印章蓋用在前開票據號碼分別為ＧＢ0000000號支票背面（起訴書誤
載為偽造甲○○及己○○署押），而偽造甲○○、己○○表示背書之私文書，再持至
新竹縣竹東鎮三段六六號丁○○住處，並填載發票日為八十八年十二月三十日、票面
金額為二十一萬元後行使交付予丁○○，同樣依上開模式向丁○○借得依二十一萬元
計算扣除每十萬元每月利息三千元之預扣三個月利息之款項，足以生損害於甲○○、
己○○、丁○○。案經丁○○告訴由臺灣新竹地方法院檢察署檢察官偵查起訴。
    理      由
一、右揭事實業據被告丙○○於本院審理時坦承不諱，核與告訴人丁○○及被害人甲○○、己○○分別於偵查中及本院審理時指證述之情節大致相符，並有發票人乙○○簽發帳號00000000－0號、付款人為華南商業銀行大安分行，票據
    號碼分別為ＧＢ0000000、ＧＢ0000000號支票二紙、座落新竹縣
    湖口鄉○○段二五八地號暨同段一三六建號建物所有權狀影本、被害人甲○○國
    民身份證影本、座落新竹縣竹北市○○○段二三八建號所有權狀影本等在卷可稽
    。足見被告前開所為自白，確與事實相符。事證已臻明確，被告犯行堪以認定。
二、核被告行使偽造私文書，足以生損害於他人，所為係犯刑法第二百十六條、第二
    百十條之行使偽造私文書罪。又被告以同一行使偽造私文書行為同時觸犯二相同
    罪名，應依想像競合犯之規定從一重處斷。被告先後二次行使偽造私文書犯行，
    時間緊接，手法相同，反覆為之，所犯又係構成要件相同之罪名，顯係基於概括
    犯意為之，應依連續犯之規定以一罪論，並依法加重其刑。又被告利用不知情之
    不詳年姓名刻印業者偽造被害人甲○○印章，固應論以間接正犯。惟被告偽造、
    盜用印章及以偽造之印章蓋用偽造印文均為偽造私文書行為之一部；偽造私文書
    後，進而持以行使，偽造私文書之低度行為亦為行使之高度為所吸收，均不另論
    罪。第查，被告行為後，刑法第四十一條業經修正為「犯最重本刑為五年以下有
    期徒刑以下之刑之罪，而受六月以下有期徒刑或拘役之宣告，因身體、教育、職
    業、家庭之關係或其他正當事由，執行顯有困難者，得以一元以上三元以下折算
    一日，易科罰金。但確因不執行所宣告之刑，難收矯正之效或難以維持法秩序者
    ，不在此限。」、「併合處罰之數罪，均有前項情形，其應執行之刑逾六月者，
    亦同。」而於九十年一月十日經總統修正公布，並於同年月十二日生效。故被告
    犯罪後，刑法第四十一條之規定既有變更，且比較新舊法之結果，以修正後之規
    定有利於被告，自應依刑法第二條第一項前段之規定，適用最有利於被告之裁判
    時法律即修正後之刑法第四十一條第一項前段規定，併此敘明。爰審酌被告犯罪
    之動機、目的、手段、方法、所生損害，已與告訴人達成民事和解，業據告訴人
    代理人戊○○到院陳述屬實，且犯罪後坦承犯行，態度尚稱良好等一切情狀，酌
    予量處如主文所示之刑，並諭知易科罰金之折算標準。至發票人乙○○簽發帳號
    00000000－0號、付款人為華南商業銀行大安分行，票據號碼分別為Ｇ
    Ｂ0000000、ＧＢ0000000號支票二紙背面偽造之「甲○○」印文
    各一枚，乃不問屬於犯人與否，應均依刑法第二百十九條規定宣告沒收。另偽造
    之「甲○○」印章一枚，業已滅失，業據被告供述無訛，爰不另為沒收之諭知。
三、公訴意旨另略以：被告意圖為自己不法之所有，以前開行使偽造私文書方式向告
    訴人詐借款項，亦涉有刑法第三百三十九條第一項之詐欺取財罪嫌等語。然查：
（一）訊據被告則堅決否認有詐欺取財犯行，並辯稱無詐欺之意，之前即曾以客票向
      告訴人借款數次，並均依約償還，此次係因伊原經營之建設公司負債龐大，致
      無法處理等語。
（二）查被告前開所辯情節，業據告訴人代理人戊○○到院陳明確係事後始知被告係
      因生意上之關係，致無法軋入款項兌現客票，被告應非刻意詐騙，且在此之前
      被告亦確以其他客票向告訴人借款，並均如期軋入款項由告訴人兌現等情無訛
      ，足見被告前開所辯，尚非無據。
（三）據此，告訴人長期從事放貸業務，本即明知借款者均係因經濟上之困頓或週轉
      困難，並於告貸無門之情況下，始以相當不利之借款條件前往借款，故告訴人
      就被告週轉困難之情境應有所認識。況被告在此之前亦確曾以其他客票向告訴
      人借款，並均如期軋入款項由告訴人兌現，亦足徵被告向告訴人借款之始並無
      不法所有之意圖甚明。而此次被告雖以行使偽造私文書之方式即以偽造之被害
      人甲○○印章蓋用偽造被害人甲○○之印文及盜用被害人己○○之印章蓋用，
      而偽造客票背面之被害人甲○○、己○○之背書，再持以行使交付予告訴人，
      而向告訴人借款，然此乃僅係為迎合告訴人所設定之借款條件，自難憑此即認
      被告此次借款時有何不法所有之意圖。
（四）從而，被告以前開行使偽造私文書之方式向告訴人借款，固有使用詐術，並致
      告訴人陷於錯誤之情事，然其乃係嗣後始因生意上之關係，致無法軋入款項供
      告訴人兌現客票，而非借款之初即刻意詐騙，顯然欠缺不法所有意圖之主觀構
      成要件，自難以詐欺罪相繩。此外，復查無其他積極證據足以證明被告有何詐
      欺取財之犯行，應認為被告此部分之犯罪尚屬不能證明，原應就此部分為被告
      無罪之判決，惟公訴人人認此部分與被告前開論罪之行使偽造私文書部分有牽
      連犯之裁判上一罪關係，爰不就此部分另為被告無罪判決之諭知。
據上論斷，應依刑事訴訟法第二百九十九條第一項前段，刑法第二條第一項前段、第
五十六條、第二百十六條、第二百十條、第五十五條、第四十一條第一項前段、第二
百十九條，罰金罰鍰提高標準條例第二條，判決如主文。
本案經檢察官鍾曉亞到庭執行職務。
中      華      民      國    九十二    年      九      月      十九    日
                                  臺灣新竹地方法院刑事第三庭
                                      法  官  汪  銘  欽
右正本證明與原本無異。
如不服本判決，應於判決送達後十日內向本院提出上訴狀（應附繕本），上訴於臺灣
高等法院。
                                      書記官  江  靜  玲
中      華      民      國    九十二    年      九      月      十九    日
附錄本案論罪科刑法條全文刑法第二百十條：
偽造、變造私文書，足以生損害於公眾或他人者, 處五年以下有期徒刑。
刑法第二百十六條：
行使第二百十條至第二百十五條之文書者，依偽造、變造文書或登載不實或使登載不
實事項之規定處斷。


司法院資訊處製作；財團法人民間司法改革基金會備份。
